最高法院刑事判決                                  八十六年度台非字第三九號
    上 訴 人    最高法院檢察署檢察總長
    被    告    乙○○    男
                甲○○    男
右上訴人因被告等違反著作權法案件，對於臺灣高等法院臺南分院中華民國八十五年
四月三十日第二審確定判決（八十四年度上訴字第四一五號，起訴案號：臺灣臺南地
方法院檢察署八十三年度偵字第五○五八號），認為違法，提起非常上訴，本院判決
如左：
    主  文
原審及第一審關於沒收乙○○、甲○○拷貝機壹拾壹部、大型放音機壹部、截帶機參
部、電源穩壓器壹部之判決撤銷。
    理  由
非常上訴理由稱：「按刑法第十一條規定『本法總則於其他法令有刑罰之規定者，亦
適用之。但其他法令有特別規定者，不在此限。』而著作權法中關於刑罰沒收之規定
，並無特別規定，則依上開條文而回歸適用刑法總則之規定。查著作權法第九十八條
規定：『犯第九十一條至第九十五條之罪，供犯罪所用或因犯罪所得之物，沒收之』
。既未如刑法第二百條、第二百零五條、第二百零九條、第二百十九條、第二百六十
五條、第二百六十六條第二項等明文規定：『不問屬於犯人與否，沒收之』。顯係立
法上有意以屬於犯人者為限，始得沒收，庶符沒收制度之基本原則，否則刑法第十一
條形同具文。臺灣高等法院八十二年度上易字第六二○七號刑事確定判決曾持此見解
，有該判決可查。且貴院四十年台非字第五號、四十三年台非字第三六號判例亦持同
樣見解，可資參照。查本件原判決及第一審判決既認定被告乙○○、甲○○係利用豪
記唱片公司之錄音設備，擅自重製如原判決附表所示之歌曲錄音帶，則供錄音設備之
拷貝機拾壹部、大型放音機壹部、截帶機參部、電源穩壓器壹部，雖係供犯罪所用之
物，但非乙○○所有而係豪記公司所有，甚為明顯，而豪記公司之上開錄音設備係遭
聲請人（似係被告等之誤）私自利用，豪記公司並不構成犯罪，亦經臺灣台南地方法
院以八十四年度訴字第三一三號判決無罪確定，有該判決可憑，則上開錄音設備應不
在沒收之列至為明顯。詎原判決，竟維持第一審宣告諭知沒收之判決如主文所示，其
判決當然違法。案經確定，且對被告等不利（被告等對豪記公司負賠償之責），爰依
刑事訴訟法第四百四十一條、第四百四十三條提起非常上訴，以資糾正。」等語。
本院按判決不適用法則或適用不當者，為違背法令，刑事訴訟法第三百七十八條定有
明文。又按著作權法第九十八條規定「犯第九十一條至第九十五條之罪，供犯罪所用
或因犯罪所得之物，沒收之」。此固為刑法之特別規定，採義務沒收主義；然著作權
法既無如刑法第二百條、第二百零五條、第二百零九條、第二百十九條、第二百六十
五條、第二百六十六條第二項等有「不問屬於犯人與否，沒收之。」之規定，則應回
歸適用刑法總則第三十八條第一項第二款、第三項之規定；即著作權法第九十八條所
謂「供犯罪所用或因犯罪所得之物」，以屬於犯人者為限，始應予沒收，庶符沒收制
度之基本原則。本件第一審（臺灣臺南地方法院八十三年度訴字第二一六一號）判決
認定被告乙○○、甲○○均係設於台南市○區○○路三七七巷五號豪記影視唱片公司
（下稱豪記公司）之職員，明知如原判決附表所示之歌曲，係由滾石有聲出版公司等
十三家公司享有著作財產權之著作物，竟與綽號「阿忠」之不詳姓名成年男子，基於
共同之犯意聯絡，未經上揭公司之授權，於民國八十三年四月十五日，由「阿忠」者
交付上揭歌曲之母帶五捲、盤帶二百四十五捲、空白錄音帶等物給乙○○，由被告等
在豪記公司內，利用豪記公司之錄音設備，擅自重製如原判決附表所示之歌曲錄音帶
。嗣於同日下午五時三十分許，經警持搜索票至該址當場查獲被告等正擅自重製錄音
帶，並扣得拷貝機十一部、大型放音機一部、截帶機三部、電源穩壓器一部、母帶五
捲、盤帶二百四十五捲、重製之錄音帶二千六百七十捲、空卡帶殼二千捲等情。且於
判決理由內記載拷貝機十一部、大型放音機一部、截帶機三部、電源穩壓器一部，係
豪記公司所有等語。則原判決既認該查獲之拷貝機十一部、大型放音機一部、截帶機
三部、電源穩壓器一部等錄音設備，非被告等或共犯「阿忠」者所有，自不能予以沒
收；乃竟適用著作權法第九十八條就查獲之母帶伍捲、盤帶貳佰肆拾伍捲、重製錄音
帶貳仟陸佰柒拾捲、空卡帶殼貳千捲，連同上開豪記公司所有之拷貝機拾壹部、大型
放音機壹部、截帶機參部、電源穩壓器壹部，一併予以沒收，顯有判決適用法則不當
之違法，經上訴原審法院，竟未予糾正，而予維持，同有判決適用法則不當之違法。
案經確定，非常上訴意旨執以指摘，洵有理由，爰將原審及第一審關於沒收乙○○、
甲○○拷貝機壹拾壹部、大型放音機壹部、截帶機參部、電源穩壓器壹部之判決撤銷
，以資糾正。
據上論結，應依刑事訴訟法第四百四十七條第一項第一款前段，判決如主文。
中      華      民      國    八十六    年      二      月     二十     日
                              最高法院刑事第一庭
                                  審判長法官  黃  雅  卿
                                        法官  楊  文  翰
                                        法官  陳  正  庸
                                        法官  陳  世  雄
                                        法官  黃  正  興
      右正本證明與原本無異
                                              書  記  官
中      華      民      國    八十六    年      二      月    二十五    日
                                                                      Ｍ
